ACORDAO-COMPLETO-2405091

ACÓRDÃO 5434/2020 ATA 14/2020 - PRIMEIRA CÂMARA

VISTOS, relatados e discutidos estes autos que tratam de pedido de reexame interposto pelo Sr. Carlos Froes Costa em face do Acórdão 13710/2019-TCU-Primeira Câmara, por meio do qual esta Corte de Contas considerou ilegal o ato de alteração de reforma emitido em favor do recorrente em razão de os proventos terem sido calculados sobre o soldo de dois postos acima daquele que o militar ostentava na atividade;
ACORDAM os ministros do Tribunal de Contas da União, reunidos em Sessão da 1ª Câmara, ante as razões expostas pelo relator e com fundamento nos arts. 33 e 48 da Lei 8.443/1992, em:
9.1. conhecer do presente pedido de reexame para, no mérito, negar-lhe provimento;
9.2. dar ciência desta deliberação ao recorrente e ao Comando da Aeronáutica.

Pedido de reexame interposto em face de decisão por meio da qual esta Corte de Contas considerou ilegal o ato de reforma (alteração) emitido em favor do recorrente.

Primeira Câmara

Comando da Aeronáutica.

3. Recorrente: Carlos Froes Costa (XXX.639.216-XX).

13.1. Ministros presentes: Walton Alencar Rodrigues (Presidente), Benjamin Zymler, Bruno Dantas e Vital do Rêgo (Relator).
13.2. Ministro-Substituto presente: Weder de Oliveira.

VITAL DO RÊGO

Ministro Benjamin Zymler.

Adoto como relatório, com os devidos ajustes de forma, a instrução elaborada no âmbito da Secretaria de Recursos (peça 46) , com a qual se manifestou de acordo o corpo gerencial daquela unidade técnica especializada (peça 47) , a seguir transcrita:
INTRODUÇÃO	
1.	Trata-se de pedido de reexame (peça 29) interposto pelo Sr. Carlos Froes Costa contra o Acórdão 13710/2019-TCU-Primeira Câmara (peça 16) .
1.1. A deliberação recorrida apresenta o seguinte teor:
VISTOS, relatados e discutidos estes autos de reformas deferidas pelo Comando da Aeronáutica,
ACORDAM os Ministros do Tribunal de Contas da União, reunidos em sessão da Primeira Câmara, diante das razões expostas pelo Relator, com fundamento no art. 71, inciso III, da Constituição Federal e nos arts. 1º, inciso V, 39, inciso II, e 45 da Lei 8.443/1992, em:
9.1. considerar legais os atos de reforma de interesse dos srs. Antonio Carlos Pereira, Antonio de Padua Aguiar, Cremildo Ferreira Cardoso, Flavia Leondy de Sant Anna Araujo dos Santos, Francisco das Chagas Oliveira Silva, João Clementino de Souza Santos, Luiz Otavio Rossi de Vasconcellos e Wallace Nascimento Agapito, ordenando seu registro;
9.2. considerar ilegais os atos de concessão de interesse dos srs. Carlos Froes Costa e Flavio Wermelinger da Costa, recusando seu registro;
9.3. dispensar o ressarcimento das quantias indevidamente recebidas, em boa-fé, pelos interessados mencionados no item anterior, consoante o Enunciado 106 da Súmula de Jurisprudência deste Tribunal;
9.4. determinar ao Comando da Aeronáutica que:
9.4.1. faça cessar, no prazo de 15 (quinze) dias, contado a partir da ciência desta deliberação, os pagamentos decorrentes dos atos impugnados, sob pena de responsabilidade solidária da autoridade administrativa omissa, consoante disposto nos arts. 71, inciso IX, da Constituição Federal e 262 do Regimento Interno desta Corte;
9.4.2. dê ciência do inteiro teor desta deliberação aos srs. Carlos Froes Costa e Flavio Wermelinger da Costa, alertando-os de que o efeito suspensivo proveniente da interposição de eventuais recursos, caso não providos, não os exime da devolução dos valores indevidamente percebidos após a notificação;
9.4.3. envie a esta Corte de Contas, no prazo de 30 (trinta) dias, por cópia, comprovante de que os interessados tiveram ciência desta deliberação;
9.5. determinar à Sefip que monitore o cumprimento das medidas indicadas no item 9.4.
 (destacamos e sublinhamos) 
HISTÓRICO
2.	O Tribunal considerou ilegais os atos de alteração das concessões de reforma dos Sres. Carlos Froes Costa e Flavio Wermelinger da Costa em razão de os proventos terem sido calculados sobre o soldo de dois postos acima daquele que o militar ostentava na atividade. 
2.1. Irresignado, o Sr. Carlos Froes Costa interpôs o presente pedido de reexame, que se fundamenta nas alegações que, adiante, passar-se-á a relatar.
EXAME DE ADMISSIBILIDADE
3. Reitera-se o exame preliminar de admissibilidade (peça 35) , ratificado à peça 38 pelo Excelentíssimo Senhor Ministro Vital do Rêgo, que entendeu pelo conhecimento do recurso, uma vez que preenchidos os requisitos do art. 48 da Lei 8.443/1992, c/c os arts. 285 e 286, parágrafo único, do RI/TCU, suspendendo-se os efeitos dos itens 9.2, 9.4, 9.4.1 do Acórdão 13710/2019-TCU-Primeira Câmara.
EXAME DE MÉRITO
4. Constitui objeto do presente recurso analisar se o Sr. Carlos Froes Costa faz jus a proventos calculados sobre o soldo de dois postos (Primeiro Tenente) acima daquele que o militar ostentava na atividade (Suboficial) .
5.	Da suposta regularidade do ato concessório de reforma
5.1. O Sr. Carlos Froes Costa defende a alteração que foi realizada nos seus proventos, passando a recebê-los sobre o soldo de dois postos acima daquele que tinha na atividade, com base nas seguintes alegações:
5.2. a jurisprudência do Tribunal, conforme relatório do Acórdão recorrido, "sempre amparou o direito ao recebimento do soldo da graduação superior aos militares já reformados, tanto assim que os pareceres da Secretaria de Fiscalização de Pessoal (SEFIP) e do parquet de contas foram emitidos no sentido da legalidade do ato de retificação da reforma e do seu respectivo registro", mas o Ministro-Relator "divergiu dos pareceres e da proposta de registro do ato e votou no sentido restritivo da norma do art. 110 do Estatuto dos Militares, entendendo que o militar reformado não se iguala aos militares da ativa e da reserva remunerada para fins de obtenção do benefício do soldo da graduação seguinte, decidindo em sintonia com o novo entendimento fixado no Acórdão 2225/2019-TCU-Plenário, de 18 de setembro de 2019, [...] que inaugurou uma guinada na jurisprudência deste Colendo Tribunal";
5.3. antes da mudança da jurisprudência vigorava o entendimento de que "o benefício do soldo com base na graduação superior também se aplicava aos militares reformados, conforme posicionamento expresso no Acórdão 1987/2010-TCU-Plenário", sendo que nas próprias razões que levaram a prolação do Acórdão 2225/2019-TCU-Plenário houve o "reconhecimento da interpretação anterior conferida pelo Plenário ao art. 110, § 1º, da Lei 6880/1980"; 
5.4. o Tribunal, após reconhecer a necessidade de ajustar a jurisprudência ao entendimento externado na jurisprudência do Colendo Superior Tribunal de Justiça, também reconheceu "a necessidade de se preservar a segurança jurídica e o respeito aos direitos já consolidados anteriormente, conforme entendimento então em vigor com base no Acórdão 1987/2010-TCU-Plenário" e na linha defendida pelo Ministro Revisor Augusto Sherman Cavalcanti por ocasião da prolação do Acórdão 2225/2019-TCU-Plenário;
5.5. o Relator, Exmo. Sr. Ministro Benjamim Zymler, que é mesmo do Acórdão recorrido, "acompanhou a proposta de modulação do Ministro Revisor", tendo sido incorporada a proposição no item 9.5 do Acórdão 2225/2019-TCU-Plenário;
5.6. os atos inicial e de alteração da reforma se deram sob "a égide da anterior interpretação conferida por esta Corte de Contas ao dispositivo legal do art. 110, §1º, da Lei 6880/1980, com fundamento no Acórdão 1987/2010-TCU-Plenário", sendo que a concessão do benefício "se deu nos termos da Portaria DIRAP 1354/3HI1, de 06 de março de 2018, quando ainda se achava vigente nesta Corte de Contas a interpretação conforme o Acórdão 1987/2010-TCU-Plenário, que conferia tratamento isonômico aos militares da ativa, da reserva remunerada e reformados";
5.7. a supressão ex-abrupto do benefício, com base em alteração da interpretação da norma, vulnera não apenas os princípios da segurança jurídica e da boa-fé, mas também os princípios da confiança, da dignidade da pessoa e da proteção ao idoso, além do direito adquirido";
5.8. tem mais de 90 (noventa) anos e encontra-se acometido por cardiopatia grave, sendo que sofre também "as consequências de um AVC - Acidente Vascular Cardíaco, com a paralisação de todo seu lado esquerdo, situação que agrava ainda mais o seu quadro de saúde e os encargos financeiros com tratamento e acompanhamento médico".
5.9. Pede, por fim, que seja admitido e provido o recurso, de modo que seja assegurado o direito à reforma com soldo de primeiro-tenente, declarando-se a legalidade do respectivo ato".
Análise:
6.	Extrai-se do voto condutor que a razão de o Tribunal ter considerado ilegal o ato de alteração da reforma do Sr. Carlos Froes Costa se deve a indevida aplicação da regra do art. 110, § 1º, da Lei 6.880/1990, pois o militar, Suboficial reformado em 1986 com proventos calculados sobre o soldo de Segundo Tenente, por contar mais de 30 anos de serviço, teve seu benefício majorado, em 2018, para o grau de Primeiro Tenente, ou seja, proventos calculados com base no soldo de dois postos acima daquele que o militar ostentava na atividade.
6.1. Como consignado no próprio recurso em análise, o Tribunal, por meio do Acórdão 2225/2019-TCU-Plenário, mudou o seu entendimento que vinha sendo aplicado até então com base no Acórdão 1987/2010-TCU-Plenário, que permitia que o militar reformado (inciso II da alínea "b" do §1º do art. 3º da Lei 6.880/1980) , em caso de invalidez constatada, também pudesse receber o benefício previsto no §1º do art. 110 da Lei 6.880/1990, mas esse entendimento foi reformulado e o Tribunal alinhou-se à jurisprudência do Tribunal Superior de Justiça-STJ (REsp 1.340.075/CE) , impedindo esse tipo de concessão.  
6.2. No presente caso, tem-se agravante, pois o Sr. Carlos Froes Costa já é beneficiário da vantagem do art. 50, inciso II, da Lei 6.880/1980 (inatividade com proventos calculados sobre o posto hierárquico imediato) , direito esse que adquiriu ao passar da ativa, em 1986 com mais de 30 anos de serviço, para reforma remunerada (inciso I da alínea "b" do §1º do art. 3º da Lei 6.880/1980) , ou seja, para inatividade. Portanto, a alteração promovida pela Portaria DIRAP 1354/3HI1, de 06 de março de 2018, que levou a edição do ato concessório (peça 10) é duplamente irregular, pois o caput do art. 110 do citado diploma legal é taxativo de que o benefício só é concedido ao militar da ativa ou da reserva remunerada e corresponde ao "grau hierárquico imediato ao que possuir ou que possuía na ativa". Ora, o grau hierárquico de Suboficial é de Segundo Tenente, o qual já recebe proventos com base neste soldo desde 1986, não o podendo recebê-lo com base no de Primeiro Tenente, razão pela qual é irregular o ato concessório.
6.3. Também não socorre o recorrente o voto revisor apresentado pelo Exmo. Sr. Ministro-Substituto Augusto Sherman Calvalcanti por ocasião da apreciação do Acórdão 2225/2019-TCU-Plenário, pois a proposta que apresentou e foi acolhida, visando assegurar o respeito aos princípios da segurança jurídica e da boa-fé, não contempla atos que ainda não tinham sido apreciados pelo Tribunal naquela ocasião, conforme excerto do referido voto e do que consta do item 9.5 da referida deliberação transcritos a seguir:
10. Em outras palavras, proponho que seja acrescentada, à deliberação deste TCU, orientação no sentido de que o entendimento relativo aos destinatários do benefício do art. 110, § 1º, da Lei 6.880/1980, conforme constou do voto que fundamentou o acórdão proferido pelo STJ no REsp 1.340.075/CE, deverá ser aplicado aos atos concessórios apreciados a partir da prolação do acórdão adiante formulado.  (destacamos e sublinhamos) 
...
9.5. em atenção aos princípios da segurança jurídica e da boa-fé, aplicar o entendimento constante do voto que fundamentou o acórdão proferido pelo STJ no REsp 1.340.075/CE, relativo aos destinatários do benefício do art. 110, §1º, da Lei 6.880/1980, aos atos concessórios a serem apreciados por este TCU a partir da data de prolação deste acórdão; (destacamos) 
6.4. Não se pode perder de vista que os atos sujeitos a registro, como a reforma, possuem natureza precária, razão pela qual, até que haja o efetivo julgamento e o consequente registro pela Corte de Contas, ou seja, sua apreciação, não há que se falar em violação à segurança jurídica e boa-fé, nem a direito adquirido, ato jurídico perfeito ou em proteção da confiança, tendo em vista a ausência de aperfeiçoamento e definitividade do ato.
6.5. Dessa forma, o ato de reforma/aposentadoria e/ou pensão somente passa a estar plenamente formado (perfeito) , válido (aferição da legalidade com reflexo de definitividade perante a Administração) e eficaz (plenamente oponível a terceiros, deixando de apresentar executoriedade provisória) quando recebe o registro pela Corte de Contas, nos termos do inciso III do art. 71 da Constituição Federal.
6.6. Nessa linha e afeta à matéria em questão pode-se mencionar, após o Acórdão 2225/2019-TCU-Plenário, os seguintes julgados prolatados pelos órgãos fracionários do Tribunal: Acórdãos 1093, 1097, 1395, todos de 2020 e da 2ª Câmara, bem assim 2374/2020-1ª Câmara. 
6.7. O tempo de recebimento do benefício e até mesmo a idade avançada do inativo/estado de saúde não tem o condão de tornar legal o que é ilegal, conforme fundamentos do Acórdão 3973/2019-TCU-Primeira Câmara, particularmente no caso concreto em que o Sr. Carlos Froes Costa passou a receber proventos com base no soldo de Primeiro Tenente (R$ 6.027,00) faz pouco tempo, já que a alteração da reforma é de 2018, sendo que recebia com base no soldo de Segundo Tenente, que a valores atuais, conforme novo ato já disponibilizado no Sistema de Atos de Pessoal (peça 45) , é de R$ 5.469,00. 
6.8. Assim, a diferença de um soldo para o outro, como visto, não chega a comprometer a vida condigna do militar, sendo que no novo ato disponibilizado consta uma nova parcela denominada "Auxílio Invalidez", cujo valor é de R$ 1.367,25, o que em termos práticos fez com que, embora o valor do soldo tenha sido ajustado para de Segundo Tenente, o militar passou a receber quantia superior a que recebia antes da apreciação do ato de alteração em exame. Esse novo ato e todas as parcelas que compõem os proventos (peça 45) , inclusive o "Auxílio Invalidez", serão oportunamente analisados quanto à legalidade por ocasião da apreciação do novo ato pelo Tribunal.    
6.9. Dessa forma, deve ser mantido o Acórdão recorrido pelos seus próprios fundamentos, conforme voto condutor do Exmo. Sr. Ministro-Relator Benjamim Zymler (peça 17) , sendo que o Tribunal aplicou o Enunciado 106 da Súmula de Jurisprudência deste Tribunal, dispensando o ressarcimento das importâncias recebidas indevidamente até o julgamento do ato, o que prestigiou a segurança jurídica.
CONCLUSÃO
7.	Em face da análise das razões recursais apresentadas, concluiu-se que o Sr. Carlos Froes Costa, ocupante na ativa do posto de Suboficial, não faz jus receber proventos com base no soldo de Primeiro Tenente, pois a partir do Acórdão 2225/2019-TCU-Plenário os militares reformados não podem, caso venham a ser considerados inválidos, perceber proventos com base em soldo de posto acima daquele que o militar tinha na atividade ainda que o ato seja anterior a ele, mas que não tenha sido apreciado pelo TCU, como ocorreu no caso em concreto, sendo que na presente situação há ainda o fato de o militar ter sido beneficiado com a vantagem desde 1986 ao passar de ativa para reforma remunerada, ou seja, já recebe proventos com base no posto hierárquico (Segundo Tenente) desde que passou para inatividade.  
7.1. Assim, não foram trazidos aos autos argumentos que detenham o condão de modificar o julgado de origem, Acórdão 13710/2019-TCU-Primeira Câmara.
ROPOSTA DE ENCAMINHAMENTO
8. Ante o exposto, submetem-se os autos à consideração superior, propondo-se, com fundamento no art. 48 da Lei 8.443/1992 c/c os artigos 285 e 286, parágrafo único, do RI/TCU:
a) conhecer do recurso e, no mérito, negar-lhe provimento; e
b) cientificar o recorrente e os demais interessados do acórdão que vier a ser prolatado, ressaltando-se que o relatório e o voto que o acompanharem podem ser consultados no endereço www.tcu.gov.br/acordaos, no dia seguinte ao de sua oficialização.
O Ministério Público, representado nos autos pela Procuradora-Geral Dra. Cristina Machado da Costa e Silva, manifestou-se de acordo com a proposição da unidade técnica (peça 48) . 
É o Relatório.

Sérgio Adolfo Eliazar de Carvalho (OAB/MG 41.311); Natália Xavier Cunha (OAB/MG 146.180).

Procuradora-Geral Cristina Machado da Costa e Silva.

REFORMA. ATOS DE ALTERAÇÃO DE REFORMA, ATRIBUINDO PROVENTOS COM BASE NO SOLDO DE DOIS POSTOS ACIMA DAQUELE QUE O MILITAR OSTENTAVA NA ATIVIDADE. MILITARES REFORMADOS. ILEGALIDADE E NEGATIVA DE REGISTRO DOS ATOS. PEDIDO DE REEXAME. CONHECIDO. RAZÕES INSUFICIENTES PARA ALTERAR O JUÍZO. NEGATIVA DE PROVIMENTO.

REFORMA (REFO)

Secretaria de Recursos (Serur).

Aprecia-se, nesta oportunidade, pedido de reexame interposto pelo Sr. Carlos Froes Costa em face do Acórdão 13710/2019-TCU-Primeira Câmara, por meio do qual esta Corte de Contas considerou ilegal o ato de alteração de reforma emitido em favor do recorrente em razão de melhoria de proventos concedida ao interessado, quando este já se encontrava reformado por idade há mais de 32 anos.
Em síntese, o recorrente argumenta em suas razões (peça 29) que: (i) a jurisprudência do TCU sempre amparou o direito ao recebimento do soldo da graduação superior aos militares já reformados; (ii) os atos inicial e de alteração da reforma se deram sob "a égide da anterior interpretação conferida por esta Corte de Contas ao dispositivo legal do art. 110, §1º, da Lei 6.880/1980, com fundamento no Acórdão 1987/2010-TCU-Plenário"; (iii) a supressão abrupta do benefício, com base em alteração da interpretação da norma, vulnera os princípios da segurança jurídica, da boa-fé, da confiança, da dignidade da pessoa, da proteção ao idoso, além do direito adquirido; (iv) tem mais de 90 (noventa) anos e encontra-se acometido por cardiopatia grave, sendo que sofre também as consequências de um AVC - Acidente Vascular Cardíaco, com a paralisação de todo seu lado esquerdo.
A Serur propõe conhecer do recurso e, no mérito, negar a ele provimento. Em síntese a unidade técnica concluiu que: (i) a mudança de entendimento mencionada pelo recorrente tem se aplicado aos atos apreciados pelo TCU após o Acórdão 2225/2019-TCU-Plenário, proferido na Sessão de 18/9/2019. (ii) os atos de reforma são de natureza complexa de maneira que só se aperfeiçoam após o registro pelo TCU, fato que afasta a aplicação dos princípios arguidos pelo recorrente; (iii) o ato de alteração de reforma apreciado pela ilegalidade é recente, de 2018 (retroativo a 2015) . Portanto, foi só a partir dessa data que o recorrente passou a perceber seus proventos de forma majorada.
O Ministério Público junto ao TCU, em sua manifestação regimental, acompanhou a proposta da unidade técnica.
-II-
Quanto à admissibilidade, ratifico o entendimento já externado no despacho de peça 38, no sentido de que o recurso seja conhecido, uma vez preenchidos os requisitos de admissão que regem a espécie.
No tocante ao mérito do apelo, registro minha concordância integral com a proposta alvitrada pela Secretaria de Recursos, aquiescida pela manifestação do MPTCU, razão pela qual adoto como minhas razões de decidir os pareceres precedentes por seus próprios fundamentos, sem prejuízo de tecer os breves comentários que se seguem.
De início, rememoro que o Sr. Carlos Froes Costa ocupava, na ativa, a graduação de Suboficial. Passou para reserva em 10/5/1978 com proventos calculados sobre o soldo de 2º Tenente em razão de ter completado mais de 30 anos no serviço ativo. Posteriormente, em 1986 foi reformado, no mesmo posto (2º Tenente) por ter atingido a idade limite de permanência na reserva, com 56 anos de idade. Em 2018, momento em que o recorrente se encontrava reformado há mais de 32 anos, ele teve seu benefício novamente majorado, com base no posto de Primeiro Tenente, ou seja, seus proventos passaram a ser calculados com base no soldo de dois postos acima daquele que o militar ostentava na atividade. Tal majoração, que retroagiu à data de 27/01/2015 (data de vigência do ato em análise) foi fundamentada, desta feita, em razão de doença incapacitante detectada enquanto o militar já se encontrava há muitos anos reformado. Ocorre que a referida majoração de proventos mencionada não encontra previsão legal.
Destaco que, de fato, até a prolação do Acórdão 2225/2019-TCU-Plenário, estava vigente o entendimento dado pelo Acórdão 1987/2010-TCU-Plenário que admitia a referida majoração. No entanto, na nova decisão de 2019, o Plenário desta Corte de Contas passou a seguir o entendimento que há muito tempo se encontrava cristalizado no âmbito do STJ, a exemplo do decidido no RE 1.340.075, cuja ementa, por oportuna, transcrevo a seguir:
ADMINISTRATIVO. MILITAR. REFORMA. ALTERAÇÃO DE BENEFÍCIO. INCAPACIDADE SUPERVENIENTE. ART. 110, § 1º C/C ART. 108, V, DA LEI 6.880/80. MILITARES DA ATIVA OU RESERVA REMUNERADA. RESTRIÇÃO. MILITAR JÁ REFORMADO. IMPOSSIBILIDADE. 1. A reforma do militar com a remuneração calculada com base no soldo correspondente ao grau hierárquico imediato ao que possuir ou que possuía na ativa, nos termos do art. 110, § 1º c/c o art. 108, V, da Lei 6.880/80, restringe-se aos militares da ativa ou reserva remunerada, na exata disposição do caput do art. 110, não sendo possível a concessão de tal benesse àqueles militares já reformados. 2. Recurso especial não provido. (destaque acrescido) 
 (REsp 1.340.075/CE, Rel. Min. Castro Meira, Segunda Turma, julgado em 9/4/2013, DJe de 15/4/2013) 
Vale mencionar que o novo entendimento firmado a partir do Acórdão 2225/2019-TCU-Plenário, tem sido aplicado para atos apreciados pelo TCU, após a prolação do referido decisum, em estrita observância ao princípio da segurança jurídica. No caso em tela, o ato de alteração que consignou a majoração em análise foi apreciado pelo acórdão recorrido após a prolação do Acórdão 2225/2019-TCU-Plenário. 
Dentro desse contexto, observo que os atos de concessão de reforma, nos termos da jurisprudência do STF, têm natureza complexa, nascendo de forma precária a partir da concessão pelo gestor competente e aperfeiçoando-se apenas após o registro pela Corte de Contas. Assim, o ato de reforma somente passa a estar plenamente formado (perfeito) , válido (aferição da legalidade com reflexo de definitividade perante a Administração) e eficaz (plenamente oponível a terceiros, deixando de apresentar executoriedade provisória) quando recebe o registro pela Corte de Contas. Portanto, não havendo o registro, o ato de reforma, embora produza efeitos financeiros a partir da concessão precária do gestor competente, não se encontra plenamente formado. Por tal razão, não há que se falar em afronta ao princípio da segurança jurídica, eis que o ato de alteração em análise nuca foi registrado pelo TCU.
Ademais, observo que a alteração em comento contemplou, no ato submetido a registro, incapacidade diagnosticada por junta médica que o enquadrou, depois de 32 anos já reformado, no inciso V do art. 108 da Lei 6.880/1980[footnoteRef:2]. Nesses casos, contudo, entendo que tal diagnóstico é extemporâneo e inócuo porque os militares, a partir do momento em que são reformados, já se tornam, na prática, incapacitados para o serviço militar eis que, juridicamente, não podem mais ser convocados para o serviço ativo.  [2:  Lei 6.880/1980, art. 108. A incapacidade definitiva pode sobrevir em consequência de: (...) V - tuberculose ativa, alienação mental, esclerose múltipla, neoplasia maligna, cegueira, lepra, paralisia irreversível e incapacitante, cardiopatia grave, mal de Parkinson, pênfigo, espondiloartrose anquilosante, nefropatia grave e outras moléstias que a lei indicar com base nas conclusões da medicina especializada; e    ] 
Portanto, ainda que o diagnóstico atual se enquadre no dispositivo mencionado, não poderia gerar efeitos financeiros relativos à melhoria de proventos porque o recorrente já havia sido reformado em momento pretérito. Não incide, portanto, o art. 110, § 1º, da Lei 6.880/1980 já que tal dispositivo só é aplicável a militares ativos ou inativos que ainda estejam na reserva e que, nessa condição, em tese, poderiam ser convocados extraordinariamente para o serviço ativo.
Por fim, consoante já observou a Serur na instrução de peça 46, o retorno dos proventos do inativo ao patamar do grau hierárquico inferior (Segundo Tenente) , nos mesmos moldes em que já recebia o militar recorrente até 2018, não é suficiente para comprometer a vida condigna do Sr. Carlos Froes Costa, conforme se observa na ficha financeira constante do formulário acostado na peça 45.
Portanto, não há nas razões recursais apresentadas, argumentos capazes de alterar a decisão recorrida.
	Ante o exposto, VOTO para que seja adotada a minuta de acórdão que ora trago ao exame deste Colegiado.
TCU, Sala das Sessões Ministro Luciano Brandão Alves de Souza, em 12 de maio de 2020.
Ministro VITAL DO RÊGO 
Relator